【裁判字號】    88,聲再,166
【裁判日期】    890210
【裁判案由】    詐欺聲請再審
【裁判全文】
臺灣高等法院臺中分院刑事裁定              八十八年度聲再字第一六六號
    再審聲請人
    即受判決人  甲○○
右列聲請人因詐欺案件，對於本院八十七年度上易字第二五九九號中華民國八十八年
五月十一日確定判決（臺灣臺中地方法院八十六年度易字第四○三一號、臺灣臺中地
方法院檢察署八十五年度偵字第二一六八○號、八十六年度偵續字第一六號），聲請
再審，本院裁定如左：
    主      文
再審之聲請駁回。
    理      由
壹、聲請意旨略以：因發見確實之新證據，足認聲請人應受無罪之判決，而提起聲請
    本件再審其理由如左：
  一、住宅區內之建築物是否能當店鋪使用，經台中縣政府於八十八年六月三十日，
      以八八府工都字第一八七六三四號函釋以：(一)依「都市計畫法臺灣省施行細則
      」第十六條第一項第十二款及第二項規定，住宅區不得作樓地板面積超過五百
      平方公尺之大型商場（店）使用，且限於使用建築物之第一層及地下一層。(二)
      另依「都市計畫法臺灣省施行細則」第十六條之一規定，大型商場（店）符合
      『1.面臨十五公尺以上道路；2.地下第一層或地上第一層、第二層；3.依建築
      技術規則規定加倍附設停車空間；4.其建築物與鄰地間保留四公尺以上之空地
      （不包括地下室）』，並經縣（市）政府審查無礙居住安寧、公共安全與衛生
      者，不受第十六條之限制（證物一），是以，住宅區內之建築物可大依法經營
      店鋪。
  二、依「都市計畫法臺灣省施行細則」第十六條第一項第三款第十目之規定：「住
      宅區不得為汽車或機車修理業者，但汽車保養所或機車修理業，其設置地點面
      臨十二公尺以上道路，並提出不妨礙交通、不產生公害之申請經核准者，不在
      此限，」是以，都市計畫內住宅區並非不得申請經營汽車修理業，亦無限制不
      得作為汽車材料或成衣零售之使用，此有台中縣政府於八十八年六月十七日、
      三十日，以八八府工都字第一六九五八四號、一八七六三四號函釋可憑（證物
      二、三）。
  三、本件告訴人陳麗鳳向聲請人購買之房屋面臨四十公尺寬之中山路，可依法申請
      經營汽車修理業或其他行業，作為店舖使用，惟須提出相關證件以供查核，而
      陳麗鳳雖曾提出申請營業，但未提出相關證件，經台中縣政府以「補正通知單
      」通知補正，仍未提出補正，致未獲得核准營業。
  四、都市計畫住宅區內之建築物可依法申請經營各種營利事業，當作店舖使用，已
      如前述，而此項證據於事實審法院判決前即已存在，未經發見，迨判決後始行
      發見，揆諸前揭立法意旨及最高法院判決之旨趣，足以據為聲請再審之原因。
  五、原判決事實欄謂「被告於民國八十三年十二月間，：：明知該土地為住宅區，
      所興建建築物將停車空間規劃設計於地面層，該建物依法並不能作為店舖使用
      ，竟刻意隱瞞該事實，於廣告中作誇大虛偽不實之標示，謊稱該建物為四樓金
      店面，先後使陳麗鳳於八十三年十月十七日預約訂購：：馮麗珠於八十三年十
      月二十日預約訂購，：：嗣陳麗鳳向台中縣政府申請設立汽車材料行，遭縣政
      府駁回，始知受騙」云云，其認定之「事實」與實情不符，係因判決時不及發
      見首揭新證據，茲細分如左：
    (一)原判決認定之事實，既謂告訴人陳麗鳳、馮麗珠於八十三年十月十七、二十日
      ，即已預約訂購，復謂被告於同年十二月間「明知」該建物不能作為店舖，而
      刻意隱瞞，其所認定之事實，與實情不符，乃因不及發見首揭新證據，及漏未
審酌左列重要證據：
      (1)被告於八十三年五、六月間即委託翁時霖建築師規劃設計店舖住宅，於八十
        三年十月間，規劃草圖完成時，即委託銷售公司開始出售，當時之草圖確實
        將地面層規劃為店舖，沒有規劃停車位，迄同年十二月間，建築師代為申請
        建造執照時，才依縣政府建管課規定規劃法定停車空間，此經翁時霖建築師
        於一審法院結證明確（一審卷三十六、三十七頁），足證被告於八十三年十
        月間委託銷售公司開始出售時，尚「不知」是否必須規劃停車位，當時連翁
        時霖建築師身為從事建築設計之專業人員亦「不知」須要規劃停車位，被告
        如何得以「明知」？足證原判決事實認定錯誤，倒果為因，未審酌全部卷證
        ，斷章取義，就被告有利之證據捨而不採，亦未敘明理由。
      (2)台灣省政府依都市計畫法第八十五條授權規定，於七十一年修正發布「都市
        計畫法臺灣省施行細則」，依該施行細則第十六條第二項規定（該項排版不
        當，誤植於第十款之後），都市計畫範圍內之住宅區，未超過前項規定之建
        築物其第一層及地下層，仍得許可作工廠、商場（店）或飲食店使用，但不
        得作為經營該條第一項各款規定之事業（見一審卷第五十六頁），足證都市
        計劃範圍內之住宅區，其地面層並非不得作為商店營業使用，原判決事實欄
        認定「該建物依法不能作為店舖使用」云云，其認定事實即有違誤。
      (3)被告於八十一年間在同地段即烏日鄉○○路○段三六九號建造出售相同之住
        宅店舖，承購人申請為店舖或公司行號之營業登記，均無問題，有該承購戶
        楊卿士合約書可憑（見一審卷被告辯護狀所附證物），八十三年二月間「衛
        爾康餐廳」發生火災，造成嚴重傷亡（該餐廳亦坐落住宅區內，有依規定在
        一樓申請營業登記，但違規擴大營業至二樓及隔鄰房屋），以該餐廳而論，
        已有依法申請准許營業，仍造成重大事件，此後，台中縣政府審查營利事業
        之申請，趨於嚴格，被告推出本案房屋銷售「當時仍然不知」，甚至翁時霖
        建築師當時亦不知，足證被告於本案銷售當時，因信賴其先前在相同地段所
        建住宅區之店舖，順利取得合法營業，而繼續推出銷售，當時既「不知」政
        府法令變動及從嚴審查營利事業之作法，原判決事實欄認被告「刻意隱瞞該
        事實」云云，亦有違誤。
  六、原判決理由欄所述各項內容，與實際情形不符，亦因不及發見首揭新證據，且
      漏未審酌各項重要證據，而為認定，茲分述如左：
    (一)原判決理由一、之１謂「被告售屋廣告係標示四樓店面，建材說明也是戴明店
      舖部分整體造型設計，並無隻字片語提及該地使用區分是住宅區，第一層是住
      宅及停車空間，並非店舖」云云，惟查：
      (1)都市計畫之住宅，其第一層及地下層，依法得經營商店，有如前述，則售屋
        廣告是否提及該地使用區分為住宅區，與該屋是否得以作為店舖使用，已屬
        無關緊要。
      (2)被告依建築師規劃設計之草圖完成時，委託銷售公司代理銷售房屋，當時建
        築師之草圖設計規劃一樓係店舖，並未規劃為停車位，已據建築師到庭結證
        在卷，當時之售屋廣告建材說明載明為店舖，循屬正當，蓋當時建築師之「
        草圖」既無規劃一樓為停車位，如何於售屋廣告載明一樓係停車空間？
    (二)原判決理由一、之２謂「房屋一樓面積及正面寬度及深度，於銷售前自己確定
      ，並非迄建造執照申請時始確定」及「一樓面積狹小，規劃設計停車空間後，
      已不足作為店面使用，此為被告所明知，被告仍以售屋廣告強調係四樓金店面
      ，未將停車空間設於第一層之事實為任何之表明，顯係隱瞞此重要事實，施用
      詐術使被害人誤信而以高價買受」云云，惟查：
      (1)八十三年十月間，建築師規劃草圖時，尚無規劃停車位於一樓，逾申請建照
        執照時，才依建管課之要求，將停車空間繪入一樓，業據翁時霖建築師一審
        結證明確，是以，銷售前，對於一樓之規劃，尚不知會有變動，建築師亦不
        知會有變動，否則何必於草圖規劃設計完成後，再作修正？原判決理由謂被
        告明知銷售前即已規劃確定，卻未將停車空間設於一樓之事實為任何表明云
        云，顯然無據。
      (2)本案房屋十五戶，編號一、二、三店面房屋，面積較大且面臨四十米之中山
        路，而編號四－十五店面房屋，面積較小且面臨八米之社區巷道，其坐落位
        置、面積差異甚大，價格當然差別很多，當時之售價，編號一、係角間（俗
        稱店王），且面積最大，售價二千四百萬元，編號二之售價一千五百萬元左
        右，編號三係邊間，售價一千五百二十萬元，而編號四－十五，視其位置與
        中山路之近或遠，而分別其售價為九五○萬～八五○萬元不等，告訴人陳麗
        鳳、馮麗珠分別購買編號二、三，價格分別為一五○○萬元及一五二○萬元
      ，而陳學龍購買編號六，售價為九五○萬元，案外人購買社區裡面之房屋，
        距離中山路較遠，售價八五○萬元，以上價格之差異，係因房屋面積、位置
        之不同，而有區別，非如告訴人所稱被告以同樣房屋騙伊高價買受，而後來
        之承購戶則以低價購入云云，是以原判決理由謂被告施用詐術使被害人以高
        價買受云云，顯非有據。
    (三)原判決理由一之５謂「陳麗鳳於八十五年三月十九日、八十七年三月二十四日
      ，二次申請營利事業登記時，均遭台中縣政府駁回，有台中縣政府營利事業登
      記聯合作業中心補正通知單足憑」云云，惟查：
      (1)陳麗鳳於八十五年、八十七年間，二次提出申請營利事業登記，並未遭台中
        縣政府「駁回」，台中縣政府均係以「補正通知單」函覆通知「補正」，並
        非「駁回」其申請，原判決理由謂台中縣政府「駁回」陳麗鳳之申請，顯然
        無據，況本案告訴人馮麗珠從未提出申請，如何認定其所購房屋不能營業？
      (2)如前所述，住宅區之一樓，依法得申請營業，但有營業類別之限制，前述都
        市計畫法臺灣省施行細則第十六條第一項規定之各種製造業及空氣、燥音、
        油料、毒性化學等有礙居住環境之事業，均不得設立；惟若符合第二項規定
        之事業，在第一層及地下層，可申請設立營業，此觀諸各住宅區大樓或透天
        店面，一樓開店經營超商、書店、診所、髮廊、飲食店、服飾店、洗衣店等
        販賣業及服務業者，比比皆是，而陳麗鳳提出申請開設「台冷汽車冷氣行」
        ，未表明係製造業或銷售業，亦未表明其營業項目並無右揭施行細則第十六
        條第一項規定之情形，台中縣政府通知其提出「補正」，循屬正當，並非「
        駁回」其申請（見一審卷第二○四頁、二四八頁）。
      (3)被告所售本案房屋其中編號十二（即中山路三段三七七巷二十號一樓），於八
        十七年一月廿二日經台中縣政府核准經營「榮祥貿易股份有限公司」，而編
        號七（即中山路三段三七七巷十號一樓），於八十七年九月二十三日，經台
        中縣政府核准經營「傑尼男飾行」，有各該核准通知書可憑（見一審卷第一
        五九頁，二審卷第一六四、一六六頁），由此可證，被告所售房屋得依法申
        請營業，原判決事實理由認該建物依法不能作為店舖，顯然率斷。
七、次查，一審卷(二)第十四頁所附（台中縣政府審查人員當庭提出）台灣省政府於八
    十六年三月二十日所頒「台灣省營利事業登記房屋證明簡化要點」規定內容亦有
    「已領有使用執照之建築物，：：：一般行業申請營利事業登記，如不違反都市
    計畫管制規定，：：：不論其樓層，均免辦建築物用途變更手續」，可證被告所
    辯衛爾康事件之前，住宅區之建物，申請一般行業，並無用途之限制，一般店面
    均得依法申請設立營業，原判決理由一之５後段謂「政府機關因遷就民意或因襲
    以往『未依法行政』之事項．．．」云云，其認定內容，亦嫌率斷，就台灣省政
    府所頒之法令，置而不論。
八、衛爾康事件後，台中縣政府從嚴審查營利事業之申請，民眾遵照右揭法令提出申
    請，卻遲延數月未予核准，造成民怨，為此，台中縣政府於八十五年九月二日召
    開協調會議，決議：「營利事業登記聯合作業，：：：仍請恢復原有之章戳：：
    ：，因應之。內政部已訂頒『建築法第七十三條執行要點乙種，將轉頒依規定辦
    理。．．．』（見一審卷第一五二頁）。又查，一審卷(二)第二十頁所附內政部於
    八十六年八月二十五日函送「建築法第七十三條執行要點」相關執行疑義(三)會議
    紀錄，會議結論為「原使用執照所載用途為住宅，變更為非供公眾使用之辦公類
    用途，其不違反都市計畫法有關分區使用管制規定者，比照本部8.台內營字
    第八○三三五九號函辦理，該函內容為─原使用住宅純作辦公使用，免辦用途變
    更手續」，與前揭台灣省政府於六十八年三月二十日所頒要點內容一致，由此可
    證，衛爾康事件之前，政府機關依法審查，並無原判決所謂「政府機關因襲以往
    未依法行政」之情形，反而是衛爾康事件後，政府機關承辦人員以「不做不錯」
    之心態，未依前揭法令進行審查，自行創設審查標準，刁難依法申請之民眾，致
    衍生諸多糾紛，而原判決漏未審酌右揭政府機關頒行近二十年之法令，遽以臆測
    之詞指摘政府機關未依法行政，豈不淪為「法院未依法判決反而指摘政府機關未
    依法行政」之笑話？
九、綜上所呈，本件原經檢察官不起訴處分，並無不當，經告訴人提出再議後，未送
    請高分檢再議，亦未調查相關事證，即率然提起公訴，已有不當，一審法官詳盡
    調查審理後，判決無罪，認事用法均無不當，檢察官依告訴人之請求而提起上訴
    ，原判決未依法就被告有利及不利之情形，一律注意，置被告有利之證據而不論
    ，有諸多重要證據漏未審酌，茲又發見確實之新證據，足認聲請人應受無罪之判
    決，為此提出本件聲請。並提出
證物一：台中縣政府八十八年六月三十日八八府工都字第一八七六三四號函影本
    證物二：台中縣政府八十八年六月十七日八八府工都字第一六九五八四號函影本
    證物三：台中縣政府八十八年六月三十日八八府工都字第一八二七一二號函。
貳、按有罪之判決確定後，因發見確實之新證據，足認受有罪判決之人應受無罪、免
    訴、免刑或輕於原判決所認罪名之判決者，為受判決人之利益，得聲請再審，固
    為刑事訴訟法第四百二十條第一項第六款所規定。然按此所謂確實之新證據，係
    指就新證據之本身形式上觀察，毋須經調查程序，顯然可認為足以動搖原確定之
    判決者而言（最高法院四十年台抗字第二號判例參照）。而本件原確定判決認受
    判決人甲○○有詐欺犯行，係認被告甲○○在臺中縣烏日鄉○○段勞胥小段一八
    九之十五號土地興建「金田富貴家」四樓透天金店面之店鋪，明知該土地為住宅
    區，所興建建築物將停車空間規劃設計於地面層，該建物依法並不能作為店鋪使
    用，竟刻意隱瞞該事實，並於廣告中作誇大虛偽不實之標示謊稱該建築物為「四
    樓金店面」，使被害人陳麗鳳、馮麗珠、陳學龍等人因而陷於錯誤，而與被告訂
    約購買甲○○為實際負責人之翔瑞建設股份有限公司所謂之「四樓透天店舖」，
    而使被害人等誤為價金之交付，認被告甲○○所為犯有刑法第三百三十九條第一
    項之詐欺罪，有原確定之判決影本一份在卷可證，並經本院調閱該卷核閱無訛。
    查刑法第三百三十九條第一項之詐欺取財罪，係以行為人意圖為自己或第三人不
    法之所有，以詐術使人將本人或第三人之物交付為其構成要件，又所謂施詐術，
    即指欺罔詐偽之方法，舉凡行為人以詐偽不實之方法或手段欺騙他人，使人陷於
    錯誤，信為真實，因而為財物之交付者皆是。故如行為人如實施詐欺行為，被害
    者因此行為，致表意有所錯誤，而其結果為財產上之處分，受其損害，即與詐欺
    罪之構成要件相符（參最高法院十年九上字第一六九九號判例意旨）。而不動產
    之買賣，關於不動產於法令下，得使用之限制，與該不動產之利用及其價值，有
    重大影響，而至關重要。依民法第八十八條第二項之規定，當事人對物之性質若
    交易上認為重要者，其錯誤視為意思表示內容之錯誤，在民事上得依同條第一項
    之規定為意思表示之撤銷。本件依原確定判決所認定，被告係於明知所出售之不
    動產於廣告中為「四樓金店面」之說明，而於與被害人簽約時已明知該建築物之
  地面層將規劃為法定停車空間，剩餘面寬僅一點五米之事實，而於簽約時，並未
    告知被害人，仍予隱瞞，並延續其所謂「金店面」、「透天店舖」之價格與被害
    人簽訂正式之買賣契約，並使被害人逐次依契約交付價款，認被告有詐欺之不法
    意圖（見原確定判決理由）。茲本件受判決人提出上揭台中縣政府之函文三件，
    以資作為發見新確實之新證據之依據，查上開三件函文之內容係台中縣政府就住
    宅區內之建築物是否能當店舖使用；住宅區可否申請汽車電機冷氣修理、改裝之
    營利事業登記證，及住宅區可否申請設立汽車材料或成衣零售經銷店之營利事業
    登記證之說明。是依受判決人所提出之上開三件函文，至多僅能認受判決人所出
    售與前開被害人之建築物，於現行政府之規劃下，並非完全不得為汽車修理等行
    業之設定經營。然按原確定判決認被告甲○○本件犯行，並非僅以前開建築物不
    得向台中縣政府申請設立汽車材料行，而認為被告甲○○犯詐欺罪，已之如前
    。至原確定判決所認之事實中，雖有陳麗鳳向台中縣政府申請設立汽車材料行，
    遭台中縣政府以該建物一樓為住房及停車空間而駁回，被害人等始知受騙云云，
    僅係謂被害人陳麗鳳上開申請遭駁回，而發現被告有本件之詐欺行為，是本件依
    原確定判決所認被告有詐欺犯行之理由，如再斟酌受判決人本件所提出之上開三
    函文，並不足以即認被告應受無罪之判決。故本件受判決人以上開發見確實之新
    證據為理由，而提出本件再審之聲請，揆諸前開判例之意旨，尚難認為合法，自
    難認為再審為有理由，應依刑事訴訟法第四百三十四條第一項裁定如主文。
中      華      民      國    八十九     年      二       月     十     日
                                  臺灣高等法院臺中分院刑事第六庭
                                        審判長法  官  古  金  男
                                              法  官  張  祺  祥
                                              法  官  沈  應  南
右正本證明與原本無異。
不得抗告。
                                              書記官  劉  智  文
中      華      民      國    八十九     年      二       月    十一    日
                                                                        Ｆ


司法院資訊處製作；財團法人民間司法改革基金會備份。
